臺灣高等法院刑事判決　　　　　　　　　　　　　九十一年度上易字第二四號
　　上　訴　人
　　即　自訴人　宏都舞場有限公司
　　代　表　人　甲○○
　　被　　　告　丙○○
右上訴人因自訴被告侵占案件，不服臺灣臺北地方法院九十年度自字第八六０號，中
華民國九十一年五月二十七日第一審判決提起上訴，本院判決如左：
    主  文
原判決撤銷。
丙○○連續意圖為自己不法之所有，而侵占自己持有他人之物，處有期徒刑參月，如
易科罰金，以佰元折算壹日。
    事  實
一、丙○○自民國（下同）八十八年十月間起，在臺北市○○街一五七號七樓「宏都
    舞場有限公司」（下稱宏都舞場）擔任經理（大班）之職務，其工作不負責收取
    客戶欠帳。於八十八年十二月十九日有乙○○至宏都舞場消費新臺幣（下同）二
    萬二千一百元後，與丙○○共同書具如附表一編號一所示，紅、白聯一式二張之
    同額本票以代簽單欲為賒帳，因遭宏都舞場拒絕，乙○○即於當日籌得同額款項
    交予丙○○；詎丙○○竟意圖為自己不法之所有，並基於概括之犯意，在宏都舞
    場將之侵占入己，而未將之轉交宏都舞場。其後於八十九年一月十五日、三月二
    十一日，又有藍仁村至宏都舞場分別消費二萬四千二百一十元、九千五百八十五
    元，亦先後與丙○○共同書具如附表一編號二、三所示，紅（收款聯）、白聯（
    存根聯）一式二張之同金額本票二紙，交付宏都舞場以代簽單賒帳；迄八十五九
    年五月間某日，丙○○以代收帳款為由，向宏都舞場取得如附表一編號二、三所
    示本票中之紅聯（收款聯）二紙，前往臺北市○○路三十巷四號，向藍仁村收得
    三萬三千七百九十五元簽帳款項後，又在臺北市將之侵占入己，而未將之轉交宏
    都舞場。嗣宏都舞場負責人甲○○持藍仁村簽帳之本票（白色存根聯）向藍仁村
    收款，經藍仁村表示已付清欠款，宏都舞場始獲知丙○○有侵占情事。
二、案經自訴人向原法院提起自訴。
    理  由
一、被告丙○○經合法傳喚，無正當理由未於言詞辯論期日到庭，據其以前在原法院
    之陳述則坦承有向案外人藍仁村收取如附表一編號二、三所示本票之款項，而否
    認有侵占如附表一編號一所示本票之款項，辯稱：大衛（乙○○）之款項係伊與
    大衛二人當面交付現金予櫃台云云。惟查：
  (一)被告於原法院調查、審理中已坦承有向藍仁村收取如附表一編號二、三所載二筆
    款項，而未轉交宏都舞場；並供陳：向客人收的錢，應該要還給公司，伊自己不
    可用掉等語（見原審卷第七十頁、第七十一頁、第八十八頁、第九十頁）。核與
    自訴人之指述相符，並有本票影本二紙在卷可證，被告此部分之自白，自屬可採
    。
  (二)關於附表一編號一所示本票款項，被告雖辯稱：乙○○之款項係伊與乙○○二人
    當面交予櫃台云云。然據證人乙○○在本院調查時到庭證稱：八十八年十二月的
    時候，因為我二十五日要到宏都公司上班，之前我帶朋友去消費金額大概是二萬
    多元，我想我將要成為職員，我就問他說可不可以簽單，他說可以，我就先簽單
    了，可是單子到了櫃台，櫃台又說不可以，我就湊錢交給丙○○等語（見本院九
    十一年八月六日訊問筆錄）。參以，簽單為欠帳之憑證，果若被告與乙○○二人
    有將二萬二千一百元之簽帳款當面交予櫃台會計，豈有不將簽單（本票）收回之
    理？因之，證人乙○○在本院調查時所供證：渠湊錢交給丙○○乙節，應屬可信
    。被告所辯：乙○○之款項係伊與乙○○二人當面交予櫃台等語，應非屬實，而
    不足採。被告有侵占代收之乙○○款項，已可認定。
  (三)自訴人代表人甲○○於原法院審理時另陳稱：被告只是大班，是不負責收錢的，
    本來應該是公司去收款等語（見原審卷第八十八頁）。則被告向客戶乙○○、藍
    仁村人收取帳款，僅係偶然之代收，並非其業務上之附隨行為，亦可認定。
  (四)本件事證明確，被告普通侵占犯行堪以認定。
二、核被告所為，係犯刑法第三百三十五條第一項之侵占罪。被告先後二次侵占犯行
    ，其時間緊接，所犯又為構成要件相同之罪，顯係基於概括之犯意為之，為連續
    犯，應依刑法第五十六條之規定論以一罪，並加重其刑。又，被告行為後，刑法
    第四十一條業已修正，並於九十年一月十日經總統公布，於同年一月十二日生效
    ，因事關執行事項，依刑法第二條第一項前段之規定，應逕適用裁判時即新修正
    刑法第四十一條第一項以為諭知易科罰金之折算標準。
三、原審據以論罪科刑，固非無見。惟未就侵占代收乙○○款項部分併予論科，尚有
    未當。自訴人之上訴意旨執以指摘原判決不當，為有理由，應由本院予以撤銷改
    判。爰審酌被告犯罪之動機在謀取不法財物，其手段雖非以暴力為之，侵占金額
    亦非甚鉅，然犯罪後迄未賠償被害人所受之損害等一切情狀，量處如主文所示之
    刑，並諭知易科罰金之折算標準。
四、自訴意旨另以：被告又有收取如附表二所示之客戶交付帳款，將之侵占入己；因
    認被告此部分所為，亦涉犯刑法第三百三十五條第一項之侵占罪嫌云云。然據被
    告在原審堅決否認有此部分之侵占犯行，辯稱：如附表二編號一、二號之部分，
    伊僅取走紅色聯，並未向徐結恆及謝守國收得款項，附表二編號三、四號之部分
    ，係伊自己簽立本票將其他客人簽立之本票換走，但未向各該客人收取等語。按
    犯罪事實應依證據認定之，無證據不得推定其犯罪事實，刑事訴訟法第一百五十
    四條定有明文。復按刑法上之侵占罪，以持有他人之物為前提；刑法上之侵占罪
    ，以意圖為自己或第三人不法之所有，而擅自處分自己持有之他人所有物，即變
    更持有之意為不法所有之意，為其構成要件（最高法院二十八年上字第三三五０
    號、四十一年臺非字第五七號判例參照）。經查：
  (一)被告在原審即明確供承：如附表二編號一、二部分，伊僅取走紅色聯等語；並否
    認已向徐結恆及謝守國收得該等款項。又查，案外人徐結恆及謝守國為簽帳所書
    具之本票白色（存根）聯仍在自訴人持有之中，業據自訴人在原審調查時陳明在
    卷（見原審卷第十九頁）。遍閱全卷，又查無被告已向徐結恆、謝守國收取如附
    表二編號一、二所示帳款之積極證據；自訴人又未能查報簽帳人徐結恆、謝守國
    之確實住所以供本院傳證。自難憑空推定如附表二編號一、二所示之簽帳款業經
    被告收取，而認被告有侵占此部分帳款之犯行。
  (二)關於附表二編號四所載四萬零九百七十五元部分，業據自訴人於原法院陳明：是
    被告本來在其他舞廳上班有積欠款項，被告到我們公司上班，我們幫被告付清，
    被告再開本票給我們云云（見原審卷第七十二頁）。此部分既係自訴人為被告代
    償舊欠，事後應由被告償還自訴人之債務，而非自訴人委託被告向客戶收取之款
    項；則被告屆期雖未依約清償，亦核與侵占罪之構成要件不符。
  (三)關於附表二編號三所載九萬四千二百二十三元款項部分，亦無積極之證據足證被
    告業已收取被換取之本票債款。況且，被告雖取走客人所開立之本票紅、白聯，
    然已另換開自己之本票交付自訴人，表明願負擔該等簽單所載之債務；而自訴人
    亦同意此換單（債務承擔）之行為（見原審卷第七十一頁）；自難認被告此部分
    換單之行為有如何之不法所有意圖，而不得以侵占罪相繩。
  (四)此外，又查無其他證據足認被告有侵占如附表二所示帳款之犯行，被告此部分之
    犯罪尚屬不能證明。惟因自訴意旨認此部分與前開論罪科刑部分有連續犯之關係
    ，屬裁判上之一罪，故毋庸另為無罪之諭知，併此敘明。
五、被告丙○○經合法傳喚，無正當理由未於言詞辯論期日到庭，爰不待其陳述逕為
    判決。
據上論斷，應依刑事訴訟法第三百七十一條、第三百六十九條第一項前段、第三百六
十四條、第三百四十三條、第二百九十九條第一項前段，刑法第二條第一項前段、第
五十六條、第三百三十五條第一項、第四十一條第一項前段、罰金罰鍰提高標準條例
第一條前段、第二條，判決如主文。
中      華      民      國    九十一    年      十一    月     十四     日
                              臺灣高等法院刑事第十二庭
                                  審判長法  官  劉  景  星
                                        法  官  陳  志  洋
                                        法  官  陳  博  志
右正本證明與原本無異。
不得上訴。
                                        書記官  陳  嘉  文
中      華      民      國     九十一   年     十一     月    十八      日
附錄  本判決論罪科刑法條：
刑法第三百三十五條第一項
意圖為自己或第三人不法之所有，而侵占自己持有他人之物者，處五年以下有期徒刑
、拘役或科或併科一千元以下罰金。
附表一
┌───┬─────┬────┬──────────┬─────────┐
│編號  │開票日期  │到期日  │金額（新臺幣：元）  │發票人            │
│      │（即消費日│        │                    │                  │
│      │期）      │        │                    │                  │
├───┼─────┼────┼──────────┼─────────┤
│一    │881219    │881229  │22,100              │大衛    │被告取走│
│      │          │        │                    │（即林秀│紅色聯  │
│      │          │        │                    │全）    │        │
├───┼─────┼────┼──────────┼────┼────┤
│二    │890115    │890130  │24,210              │藍仁村            │
├───┼─────┼────┼──────────┼─────────┤
│三    │890321    │890405  │ 9,585              │藍仁村            │
├───┴─────┴────┴──────────┴─────────┤
│                        總計：33,795                                  │
└───────────────────────────────────┘
附表二
┌───┬─────┬────┬──────────┬────┬────┐
│編號  │開票日期  │到期日  │金額（新臺幣：元）  │發票人  │備註    │
├───┼─────┼────┼──────────┼────┼────┤
│一    │890120    │890204  │ 6,900              │謝守國  │被告取走│
│      │          │        │                    │        │紅色聯  │
├───┼─────┼────┼──────────┼────┼────┤
│二    │890331    │890415  │ 8,865              │徐結恆  │被告取走│
│      │          │        │                    │        │紅色聯  │
├───┼─────┼────┼──────────┼────┼────┤
│三    │890117    │890203  │94,223              │丙○○  │由被告開│
│      │          │        │                    │        │立本票一│
│      │          │        │                    │        │張換取其│
│      │          │        │                    │        │他不詳客│
│      │          │        │                    │        │人簽立之│
│      │          │        │                    │        │十張本票│
│      │          │        │                    │        │        │
├───┼─────┼────┼──────────┼────┼────┤
│四    │890222    │890322  │40,975              │丙○○  │由被告開│
│      │          │        │                    │        │立本票一│
│      │          │        │                    │        │張換取其│
│      │          │        │                    │        │他不詳客│
│      │          │        │                    │        │人所簽立│
│    │          │        │                    │        │之本票（│
│      │          │        │                    │        │本票數目│
│      │          │        │                    │        │不詳）  │
└───┴─────┴────┴──────────┴────┴────┘
